【裁判字號】    98,重訴,162
【裁判日期】    980731
【裁判案由】    債務人異議之訴等
【裁判全文】
臺灣桃園地方法院民事判決             98年度重訴字第162號
原      告  甲○○
被      告  合作金庫商業銀行股份有限公司
法定代理人  丙○○
訴訟代理人  乙○○
上列當事人間請求債務人異議之訴等事件，於民國98年07月28日
辯論終結，本院判決如下：
    主  文
原告之訴駁回。
訴訟費用由原告負擔。
    事  實
壹、聲明：鈞院98年度司執字第2173號桃園縣中壢市○○路57巷
    15號及遠東段16-10 地號之房屋與基地之強制執行程序應予
    撤銷。
貳、陳述：緣原告父親吳媽喜（歿）當初向員林合作金庫商業銀
    行借款，而原告本人都在北部創業，未知悉當初父親借款，
    直到合作金庫銀行上門追討父親債務始知悉，惟原告並無繼
    承父親的任何財產，而被告知償還，合作金庫進而查封原告
    名下所有門牌號碼為桃園縣中壢市○○路57巷15號暨遠東段
    16-10 地號之房屋及基地。為此，原告爰依據民法第1148條
    及強制執行法關於異議之訴之規定，請求鈞院撤銷98年度司
    執字第2173號桃園縣中壢市○○路57巷15號暨遠東段16-10
    地號之房屋及基地之強制執行程序。
參、證據：提出台灣桃園地方法院民事執行處98年司執字第2173
    號函、被繼承人吳媽喜之除戶謄本及台灣桃園地方法院民事
    執行處通知等資料影本。
乙、被告方面：
壹、聲明：請求駁回原告之訴。
貳、陳述：
一、被繼承人吳媽喜於繼承開始前對於被告尚有如臺灣彰化地方
    法院96年度執壬字第11539 號及同院96年度執壬字第11540
    號債權憑證所載之債務未為情償。原告為被繼承人吳媽喜之
    繼承人，且並未於法定期間聲請拋棄或限定繼承，依法自應
    承受被繼承人吳媽喜財產上之一切權利、義務，即應對上開
    債務負清償之責。
二、本件繼承事實係發生於繼承編修正施行前：被繼承人吳媽喜
    係於民國90年04月10日死亡，而現行民法第1148條第2 項之
    規定乃於98年06月10日始公布施行，依據法律不溯既往原則
    ，本件原則上並無適用現行民法第1148條第2 項規定之餘地
    。
三、本件並無例外得溯及既往之情形：依民法繼承編施行法第1
    條之3 規定，修正後民法繼承編之規定，僅在該條第1 項至
    第4 項規範之情形下，始發生溯及既往之效力。亦即有繼
    承在民法繼承編98.05.22修正施行前開始，繼承人未逾修正
    施行前為限定繼承之法定期間且未為概括繼承之表示或拋棄
    繼承者；繼承在民法繼承編98.05.22修正施行前開始，繼
    承人對於繼承開始以前已發生代負履行責任之保證契約債務
    ，由其繼續履行債務顯失公平者；繼承在民法繼承編98.0
    5.22修正施行前開始，繼承人已依民法第1140條之規定代位
    繼承，由其繼續履行繼承債務顯失公平者；繼承在民法繼
    承編98.05.22修正施行前開始，繼承人因不可歸責於己之事
    由或未同居共財者，於繼承開始時無法知悉繼承債務之存在
    ，致未能於修正施行前之法定期間為限定或拋棄繼承，且由
    其繼續履行繼承債務顯失公平者之情形下，始得適用現行民
    法第1148條第2 項之規定。惟查，本件並無民法繼承編施行
    法第1 條之3 第1 項、第3 項所規定之情形。又本件被告聲
    請強制執行所欲實現之債權，除被繼承人吳媽喜之連帶保證
    債務外，尚有其主債務即消費借貸契約債務，故原告亦非得
    援引同條第2 項之規定以茲抗辯。另外，被告於89年09月24
    日即對被繼承人吳媽喜之財產辦理查封登記在案，而吳媽喜
    之繼承人於91年01月21日尚就被繼承人吳媽喜之財產辦理分
    割繼承登記，則原告及其他繼承人等顯然知悉繼承債務存在
    ，執此，本件當無繼承編施行法第1 條之3 第4 項規定之適
    用。綜上，原告主張其依民法繼承編修正第1148條第2 項之
    規定，已無庸就被繼承人吳媽喜對被告所負之債務以自己之
    財產負清償責任云云，顯屬無據。
參、證據：提出借據、本票、臺灣彰化地方法院96年度執壬字第
    11539 號債權憑證、96年度執壬字第11540 號債權憑證、被
    繼承人吳媽喜除戶謄本與繼承系統表暨各繼承人戶籍謄本、
    臺灣彰化地方法院家事法庭函文及彰化縣芳苑鄉○○段241
    地號土地第二類謄本等資料影本。
    理  由
一、經查，本件原告甲○○係訴外人吳媽喜（歿）之長子，訴外
    人吳媽喜於90年04月10日死亡，生前積欠被告合作金庫商業
    銀行股份有限公司二筆借款本金4,996,162 元及利息、違約
    金（註：臺灣彰化地方法院88年度促字第6286號支付命令）
    、暨本金6,889,998 元及利息、違約金（註：臺灣彰化地方
    法院88年度促字第5799號支付命令），而原告於其父吳媽喜
    死亡後，未於法定期間內聲明拋棄繼承。被告合作金庫商業
    銀行股份有限公司以臺灣彰化地方法院88年度促字第6286號
    支付命令及88年度促字第5799號支付命令所換發之債權憑證
    為執行名義，於98年01月10日向本院具狀聲請對原告甲○○
    所有門牌號碼桃園縣中壢市○○路57巷15號暨遠東段16-10
    地號之房屋與基地為強制執行，並經本院民事執行處以98年
    度司執字第2173號執行在案。
二、按民法第1148條第1 項規定：「繼承人自繼承開始時，除本
    法另有規定外，承受被繼承人財產上之一切權利、義務。但
    權利、義務專屬於被繼承人本身者，不在此限。」，第查，
    同條第2 項固規定：「繼承人對於被繼承人之債務，以因繼
    承所得遺產為限，負清償責任。」，惟按，民法第1148條第
    2 項規定係於98年06月10日始公布施行，依民法繼承編施行
    法第1 條之3 規定：「繼承在民法繼承編中華民國九十八年
    五月二十二日修正施行前開始，繼承人未逾修正施行前為限
    定繼承之法定期間且未為概括繼承之表示或拋棄繼承者，自
    修正施行之日起，適用修正後民法第一千一百四十八條、第
    一千一百五十三條至第一千一百六十三條之規定。繼承在民
    法繼承編中華民國九十八年五月二十二日修正施行前開始，
    繼承人對於繼承開始以前已發生代負履行責任之保證契約債
    務，由其繼續履行債務顯失公平者，以所得遺產為限，負清
    償責任。繼承在民法繼承編中華民國九十八年五月二十二日
    修正施行前開始，繼承人已依民法第一千一百四十條之規定
    代位繼承，由其繼續履行繼承債務顯失公平者，以所得遺產
    為限，負清償責任。繼承在民法繼承編中華民國九十八年五
    月二十二日修正施行前開始，繼承人因不可歸責於己之事由
    或未同居共財者，於繼承開始時無法知悉繼承債務之存在，
    致未能於修正施行前之法定期間為限定或拋棄繼承，且由其
    繼續履行繼承債務顯失公平者，於修正施行後，以所得遺產
    為限，負清償責任。前三項繼承人依修正施行前之規定已清
    償之債務，不得請求返還。」，經查，本件原告繼承吳媽喜
    之債權債務係發生於90年04月10日，原則上並無適用98年06
    月10日始公布施行之民法第1148條第2 項規定，且查，本件
    亦無民法繼承編施行法第1 條之3 第1 項、第3 項所規定之
    情形。又查，被告聲請強制執行所欲實現之債權，除被繼承
    人吳媽喜之連帶保證債務部分（註：參被證三85年06月12日
    借據490 萬元，借款人為吳主誠、連帶保證人為吳媽喜、洪
    等；被證四88年05月03日本票250 萬元，發票人為吳主誠、
    洪等、吳媽喜；原告所取得之原始執行名義為臺灣彰化地方
    法院88年度促字第5799號支付命令）之外，被繼承人吳媽喜
    另還有其主債務即消費借貸契約債務（註：參被證一86年10
    月17日借據500 萬元，借款人為吳媽喜，原告所取得之原始
    執行名義為臺灣彰化地方法院88年度促字第6286號支付命令
    ），因本件關於被繼承人吳媽喜之主債務即消費借貸契約之
    債務部分不適用繼承編施行法第1 條之3 第2 項規定，因此
    ，原告不論是否應就吳媽喜之連帶保證債務部分負責，惟於
    被繼承人吳媽喜之主債務即消費借貸契約債務部分清償完畢
    以前，台灣桃園地方法院執行處98年度司執字第2173號對於
    原告財產即門牌號碼桃園縣中壢市○○路57巷15號暨遠東段
    16-10 地號之房屋與基地所為之強制執行程序，仍無法予以
    撤銷。末查，被告於89年09月24日即已經對被繼承人吳媽喜
    之財產辦理查封登記在案，並載明查封案號於土地登記謄本
    ，而被繼承人吳媽喜之繼承人於91年01月21日尚就被繼承人
    吳媽喜之財產辦理分割繼承登記，亦有分割繼承登記之土地
    登記謄本可稽，因此，原告及其他繼承人顯然知悉繼承債務
    之存在，因此，本件亦應無繼承編施行法第1 條之3 第4 項
    規定之適用。
三、綜據上述，本件原告主張其依民法繼承編修正第1148條第2
    項規定，已無庸就被繼承人吳媽喜對被告所負之債務以自己
    之財產負清償責任云云，依上述說明，屬無理由，不應准許
    ，應予駁回之。
四、本件兩造其餘主張陳述及攻擊防禦方法，核與本件判決結果
    不生影響，無一一審究必要，附此敘明。
五、結論：本件原告之訴為無理由，依民事訴訟法第七十八條，
    判決如主文。
中    華    民    國    98    年    7     月    31    日
                  民事第二庭法  官  呂仲玉
以上正本係照原本作成。
如對本判決上訴，須於判決送達後二十日內向本院提出上訴狀。
中    華    民    國    98    年    8     月    3     日
                            書記官  賴柏仲


司法院資訊處製作；財團法人民間司法改革基金會備份。
